臺灣高等法院刑事判決　　　　　　　　　　　　　九十三年度上易字第一二八０號
　　上　訴　人
　　即　被　告　丙○○
　　選任辯護人　賴瑩真律師
　　　　　　　　黃碧芬律師
右上訴人因妨害名譽案件，不服臺灣臺北地方法院九十二年度易字第二二０八號，中
華民國九十三年六月三十日第一審判決（起訴案號：臺灣臺北地方法院檢察署九十二
年度偵字第一九二三七號），提起上訴，本院判決如左：
    主  文
原判決撤銷。
丙○○無罪。
    理  由
一、公訴意旨略以：被告丙○○因認其居住之永吉國宅社區Ｃ區主任委員甲○○誣告
    同社區之乙○○，致乙○○父子遭起訴，竟意圖散布於眾，基於誹謗之不法犯意
    ，於民國九十二年五月二日晚間九時十分許，在臺北市○○區○○街七四巷三號
    前，當面指摘甲○○「帶一群人去告乙○○，很沒有道德，連他的兒子都不放過
    ，這些人會得報應、不得好死」、「告乙○○父子是為了斂財」等語，足以毀損
    甲○○名譽之事，因認被告涉犯刑法第三百十條第一項之誹謗罪嫌。
二、按犯罪事實應依證據認定之，無證據不得認定其犯罪事實。又不能證明被告犯罪
    者，應諭知無罪之判決，刑事訴訟法第一百五十四條第二項、第三百零一條第一
    項分別定有明文。又事實之認定，應憑證據，如未能發現相當證據，或證據不足
    以證明，自不能以推測或擬制之方法，為裁判基礎（最高法院四十年臺上字第八
    六號判例參照）。再認定被告有罪之事實，應憑證據，如未能發現相當之證據，
    或證據不足以證明，自不能以推測或擬制之方法，以為裁判之基礎；且認定事實
    所憑之證據，其為訴訟上之證明，須達於通常一般人均不致有懷疑，而得確信其
    為事實之程度者，始得據為有罪之認定，倘其證明尚未達到此一程度而有合理之
    懷疑存在時，尚難為有罪之認定基礎；另苟積極證據不足以為不利於被告事實之
    認定，即應為有利於被告之認定，更不必有何有利之證據，最高法院三十年上字
    第八一六號、四十年台上字第八六號、七十六年台上字第四九八六號判例亦分別
    揭明上旨。
三、公訴人認被告丙○○涉犯刑法第三百十條第一項之誹謗罪嫌，係以告訴人甲○○
    之指訴，及證人李克助、李中山、陳瑞農、彭炳義之證詞等為其論據。訊據上訴
    人即被告丙○○堅決否認有公訴人所指之犯行，辯稱：伊當時跟里長大概說乙○○當Ｃ區主委時，把Ｃ區管理得很好，比我們乙區好上十倍以上，乙○○全家四
    口包括中度精神殘障的人被告流氓，是很怪異的事，告訴人與證人所說的話不是
    伊之習慣用語，本件是私人恩怨的惡告等語。
四、經查：
  (一)按言論自由為人民之基本權利，憲法第十一條定有明文保障，國家應給予最大限
    度之維護，俾其實現自我、維護人性尊嚴、溝通意見、追求真理及監督各種政治
    或社會活動之功能得以發揮。惟言論自由乃人之外在表現自由，不免與他人自由
    或權利發生衝突，為兼顧對個人名譽、隱私及公共利益之保護，言論自由亦有其
    限界，法律尚非不得對言論自由依其傳播方式為合理之限制。是言論自由及維護
    自我名譽之權同受憲法平衡保障，此一理念反應於我國憲法下位階規範之刑法上
    ，首先對於公然侮辱人之言論以刑法第三百零九條制衡；次為保護意見之公開、
    交流，僅在意圖散佈於眾，單純指摘傳述貶損他人名譽之事實時，始克成立刑法
    第三百十條之誹謗罪，至意見、評論持平適當與否，應由社會大眾評價選擇。換
    言之，刑法第三百十條誹謗罪之成立，以行為人主觀上具有毀損他人名譽之不法
    意圖為必要，且所指摘傳述者為事實，若係主觀之評論及意見之表達，則非在規
    範之列。而行為人行為是否具有主觀不法意圖，須依行為當時之具體情況客觀判
    斷之，且刑法第三百十一條於一般違法阻卻事由外，立法者另明列特別違法阻卻
    事由，只要行為人之行為客觀上符合該條所定之要件，其行為即屬不罰，藉以解
    決刑法實務上就主觀不法意圖判斷上之困難，及保障言論自由精神，故任何客觀
    上造成毀損他人名譽結果之行為，除有上開法條所定之特別違法阻卻事由應予免
    責外，縱無符合特別違法阻卻事由之情形，仍須基於該條保護言論自由之立法精
    神，確定行為人主觀上具有毀損名譽之惡意，資為判斷之依據，倘無積極之證據
    足資證明行為人有毀損名譽之惡意，即應推定行為人無惡意毀損他人名譽之犯意
    。
  (二)依證人即里長彭炳義於偵查中證稱：我在路上遇到李克助，與他聊天，沒多久被
    告來跟我打招呼，後來告訴人也來，被告問我說為何他們社區報乙○○小孩是流
    氓，告訴人就問被告說你知否我是何人，被告說不知，告訴人說我就是那區的主
    委，雙方就吵起來，我看他們要吵，我就先走等語（見偵查卷第三十頁）；於原
    審證稱：九十二年五月二日晚上八、九點，我在永吉國宅前，與李克助在聊天，
    沒講到兩分鐘就看到被告彎進來，告訴人約一分鐘後也來。我和李克助講話，被
    告說委員會告乙○○的小孩不乖，被告說小孩很乖，告訴人說你如果亂講我要告
    你，就叫陳瑞農、李中山過來要他們去報警，後來我就走了，沒有聽到爭吵內容
    等語（見原審卷第八七頁至八九頁）。及告訴人甲○○於偵查中指訴：九十二年
    五月二日晚上九點下班回來，遇到李克助、彭炳義，我們在談社區規劃的事，後
    來被告突然插嘴說社區裡一群人去告乙○○，很沒有道德，連他兒子都不放過，
    這些人不得好死，後來因我認為與我無關，我就跟彭炳義說我要先走，被告卻突
    然用手指著我，‧‧他說‧‧就是你告乙○○等語（見偵查卷第二九頁）。而被
    告於偵查中亦陳稱：伊跟告訴人說既然你是西區主委，我想請教你為何把乙○○
    一家人提報流氓，致他們於死地，你們這樣會不會太絕等語（見偵查卷第二九頁
    ），於本院亦稱：伊跟里長說乙○○全家四口包括中度精神殘障的人被告流氓，
    是很怪異的事等語（見本院卷第一八八頁），顯見被告確有於右揭時、地因提及
    乙○○及其子黃翔瑞被提報流氓之事，與告訴人發生爭執。
  (三)另據證人李中山、李克助、陳瑞農三人於原審均證稱：里長離開時，被告亦離開
    等語（分見原審卷第九二頁、九八頁、一○三頁），而依上開證人里長彭炳義之
    證詞，可見被告與告訴人爭吵後，里長彭炳義離開後，被告亦隨即離開，而證人
    陳瑞農、李中山於被告與告訴人爭吵時，並未在場，應可確認。證人陳瑞農、李
    中山於被告與告訴人爭吵時，既未在場，自無聽及被告與告訴人爭吵內容，然其
    等二人竟與證人李克助共三人於警詢一致供稱：「當時我們正在討論社區應當如
    何發展之際，突然被告介入聲稱甲○○是因為錢，而涉嫌誣告他人，並親耳聽到
    被告污辱甲○○」（分見偵查卷第十九、二十、二一頁），是證人陳瑞農、李中
    山所證稱親耳聽到被告侮辱甲○○一節，已值懷疑。再觀之證人李中山、李克助
    、陳瑞農三人與告訴人甲○○於案發當日晚間十時二十五分至警局報案共同指稱
    「被告聲稱甲○○是因為錢，而涉嫌誣告他人」云云，於理就案發時就事實之描
    述應最接近事實，然其等四人絲毫未提及尚有里長彭炳義在場，且被告與告訴人
    甲○○為乙○○被提報流氓之事爭執經過亦隻字片語未提，顯有刻意隱瞞事實，
    是告訴人甲○○指述及證人陳瑞農、李中山、李克助四人指稱被告有指摘告訴人
    甲○○「告乙○○父子是為了斂財」一節，是臨訟相互附合之詞，不足採信。
  (四)再如前所述，被告與告訴人間有為乙○○及其子黃翔瑞被提報流氓之事發生爭執
    ，而被告係為乙○○及其子黃翔瑞被提報流氓一事叫屈，並評論檢舉人之不當，
    始與告訴人發生爭執，縱然於爭執氣忿怨懟之下脫口而出「這些人會得報應、不
    得好死」、「很沒有道德」話語，要難認具有藉詞指摘或傳述毀損告訴人名譽而
    散布於眾之意圖。依卷內證據所示，並無積極之證據足資證明被告有毀損告訴人
    名譽之惡意，揆諸前揭說明，即應推定被告無惡意毀損他人名譽之犯意。
五、綜上所述，被告所為，並無藉詞指摘或傳述毀損告訴人名譽而散布於眾之意圖，
    難認有惡意毀損他人名譽之犯罪故意，自不能令負刑法第三百十條第一項之誹謗
    罪責。此外，查無其他證據足資證明被告有刑法第三百十條第一項之誹謗罪之犯
    行，不能證明被告犯罪。原審對於被告之犯意未予詳細勾稽，而對被告論罪科刑
    ，自非允洽。被告上訴意旨否認犯罪，指摘原判決不當，為有理由，應由本院撤
    銷改判，另諭知被告丙○○無罪。
據上論斷，應依刑事訴訟法第三百六十九條第一項前段、第三百六十四條、第三百零
一條第一項，判決如主文。
本案經檢察官陳明光到庭執行職務。
中　　　華　　　民　　　國　　九十三　　年　　　十　　　月　　二十六　　日
                              臺灣高等法院刑事第二十庭
                                  審判長法  官  趙  功  恆
                                        法  官  鄧  振  球
                                        法  官  李  春  地
右正本證明與原本無異。
不得上訴。
                                        書記官  柳  秋  月
中　　　華　　　民　　　國　　九十三　　年　　 十一 　　月　　　五　　　日
